【裁判字號】    88,抗,536
【裁判日期】    890105
【裁判案由】    聲明異議等
【裁判全文】
臺灣高等法院臺中分院刑事裁定                      八十八年度抗字第五三六號
    抗  告  人
    即 聲明 人  丙○○
    代  理  人  乙○○
    被      告  甲○○
右抗告人，因被告妨害名譽案件之執行，聲明異議等案件，不服臺灣臺中地方法院，
中華民國八十八年七月二日裁定（八十八年度聲字第一六五一號），提起抗告，本院
裁定如左：
    主      文
原裁定關於聲明疑義部分撤銷，其他抗告駁回。
    理      由
一、本件聲明意旨略以：被告甲○○（下稱被告）前因被訴誹謗罪及誣告罪，經臺灣
    台中地方法院於民國八十五年六月三日以八十四年度訴字第一三六七號，分別判
    處誹謗罪部分有期徒刑一年四月，誣告罪部分有期徒刑一年八月，應執行有期徒
    刑二年十月，被告不服提起上訴，經臺灣高等法院臺中分院（下稱本院）於八十
    七年三月十日以八十五年度上訴字第一三八二號判決駁回全部之上訴，被告仍不
    服再上訴，經最高法院於八十八年二月四日以八十八年度台上字第六○九號判決
    關於誣告部分撤銷發回，其他部分（指誹謗部分）上訴駁回。臺灣高等法院臺中
    分院檢察署即認誹謗罪部分已確定，乃於八十八年三月三日以中分檢儉字第○二
    七五八號令台灣台中地方法院檢察署檢察官就誹謗罪部分指揮執行，台中地檢署
    接令後，承辦檢察官施清火即傳喚被告應於八十八年四月十五日下午三時到案執
    行，然因被告認誹謗罪與誣告罪間有想像競合或牽連犯之關係，屬裁判上一罪，
    誹謗罪部分應為較重之誣告罪吸收，是於誣告部分未確定前，誹謗部分如何能單
    獨確定並執行，因而被告旋向監察院陳情，監察院司法及獄政委員會速於八十八
    年四月十四日傳真函最高法院檢察署檢察總長轉台中地檢署表達「聲明人請求暫
    緩執行乙節請研酌審慎處理」之意思，施檢察官獲意後，即於八十八年四月十五
    日中午十一點五十分，在其辦公室當面告知聲明人、新品瓦斯安全設備股份有限
    公司董事蔡富源、副總經理莊榮祿「請轉告甲○○先生今天下午三點應來本署報
    到之執行通知取消」諸語；詎八十八年四月十五日須到案執行之通知方取消，施
    檢察官旋又通知被告應於八十八年四月二十三日到案執行，並於八十八年五月十
    九日以中檢茂執法字緝字第一三○一號函發佈通緝，並於八十八年七月十五日通
    緝被告到案，及發監執行，惟因本件誹謗部分，最高法院僅從程序上駁回，未實
    體審判為與誣告部分「無」裁判上一罪關係，故不具實質之確定力，且被撤銷發
    回更審之誣告部分，迄未分案開庭調查、辯論、宣判，尚無法揣測該審不為兩罪
    有裁判上一罪關係之認定，是以須待該審仍為有罪之判決，並認兩罪無裁判上一
    罪關係，應分論併科時，誹謗罪始有單獨先予執行之法定原因，故而施檢察官傳
    喚執行、拘提、通緝，即有未當云云。
二、原審以：刑事訴訟法第四百八十三條規定當事人對於有罪裁判之文義有疑義者，
    得向諭知該裁判之法院聲明疑義。所謂對於有罪裁判之文義有疑義，指原判決主
    文之意義不甚明顯，致生執行上之疑義者而言（最高法院七十五年度台抗字第一
    六二號裁定參照）。查本件被告甲○○被訴誣告等案件業經臺灣臺中地方法院八
    十四年度訴字第一三六七號判決誹謗罪處有期徒刑一年四月，誣告罪有期徒刑一
    年八月，定應執行有期徒刑二年十月，經其提起上訴，由臺灣高等法院臺中分院
    以八十五年度上訴字第一三八二號判決上訴駁回，再經其上訴最高法院，而以八
    十八年度台上字第六○九號判決撤銷誣告部分，其餘上訴駁回，有歷審判決書附
    卷可稽。是被告被訴所犯誹謗罪諭知有期徒刑一年四月之有罪判決部分，業經確
    定在案，至於誣告部分因經最高法院撤銷發回，故尚未確定，其原定應執行刑部
    分，當然亦失其宣告效力，無庸置疑。是聲明人向諭知有罪判決之臺灣臺中地方
    法院提起聲明疑義，為無理由，應予駁回。
三、原審又以下列理由駁回異議聲明：（一）被告被訴誣告罪行部分雖經發回尚未確
    定，則有關定應執行刑部分，亦應失其效力，至於日後該誣告犯行部分裁判確定
    後，是否應與先行確定有罪之誹謗罪部分定應執行刑，應另行由執行檢察官依法
    向該管法院聲請裁定為之。至於被告雖另提起非常上訴及聲請再審，然非常上訴
    及再審除法定停止執行刑之事由外，並無停止執行之效力。況最高法院檢察署八
    十八年三月十五日八八台愛字第三六四五號函，認聲請提起非常上訴，核與非
    常上訴要件不合，礙難辦理。且最高法院檢察總長於八十八年四月二十九日具狀
    提起非常上訴，並無停止執行之效力。（二）施檢察官依據台中高分檢八十八年
    三月日中分檢儉字第○二七五八號令指揮被告到案執行已確定之誹謗罪，依刑事
    訴訟法第四百五十六條前段、第四百五十七條前段之規定尚無不當，至施檢察官
    第一次傳喚被告到案執行後，因研酌監察院之建議而暫緩，並於考量之後基於
    依據最高法院檢察署檢察總長八十八年度非字第一○一號非常上訴書理由三載「
    本件被告所犯妨害名譽罪部分，〈業經判決確定〉，爰依刑事訴訟法第四百四十
    一條、第四百四十三條之規定，提起非常上訴」，被告依據刑事訴訟法第四百
    八十四條規定向法院聲明異議，業經台中地方法院（八十八年度聲字第一二五四
    號）及台中高分院（八十八年度抗字第三一一號）駁回在案，檢察總長係針對
    二審確定判決部分提起非常上訴，是仍應以最高法院八十八年台上字第六○九號
    判決意旨為準等理由，而繼續令被告到案執行，此有施檢察官八十八年五月十四
    日所寫之辦案進行單，及前揭非常上訴書各一份在卷可參，亦無不當。（三）本
    件雖經檢察總長於八十八年四月二十九日提起非常上訴（如前述），並經被告向
    台中高分院聲請再審（八十八年度聲再字第五六號），然再審及非常上訴並不停
    止裁判確定後刑罰之執行（刑事訴訟法第四百三十條前段、院字第一二二一號解
    釋參照），縱刑事訴訟法第四百三十條但書有「檢察官於再審之裁定前，得命停
    止」之規定，亦因該再審之聲請早於八十八年三月二十三日即經台中高分院裁定
    駁回，而使施檢察官沒有審酌之餘地，此有該裁定影本一份在卷足憑。是被告被
    訴誣告罪部分雖經最高法院撤銷發回，然無礙原判決就誹謗部分諭知有期徒刑一
    年四月有罪之確定，縱日後誣告部分更審結果，認與誹謗部分有裁判上一罪關係
    ，亦屬就同一案件已為確定判決之法律關係，而不影響誹謗部分先行確定之事實
    。因認施檢察官指揮被告執行確定之判決並無不當。本件聲明異議為無理由，應
    予以駁回。
四、抗告意旨略稱：按單一性案件，實體法上為一個具體刑罰權，於訴訟上即為一個
    訴訟客體，無從割裂分別審理，故案件單一者，於訴訟上即應合一確定，稱為單
    一性案件之「審判不可分」之效力。於本案，其不得上訴於第三審之罪與上訴第
    三審之罪，既有一行為觸犯數罪名之想像競合關係，依刑法第五十五絛即為一罪
    ，則為單一性案件，於訴訟上即為一個訴訟客體，不可以割裂行使。故本於審判
    不可分之原則，如得上訴第三審之罪有合法上訴存在，第三審法院仍應就原不得
    上訴第三審部分併予審判；實務上最高法院七十六年台上字第二二○二號判旨即
    同此旨；又實質上或裁判上一罪之案件，其一部為不得上訴之罪，一部為得上訴
    之罪，既係審判不可分，自應認為皆得上訴於第三審法院。查上訴有停止判決確
    定及執行之之效力。未上訴部分與已上訴部分具有單一性之關係，依審判不可分
    之原則，亦屬上級審判之範圍，該未上訴部分視為亦已上訴，即停止其確定及執
    行；前揭最高法院八十八年二月四日刑事判決，將同屬裁判上一罪之「誹謗罪」
    部分「上訴駁回」，顯係判決違背法令（應與誣告罪部分一同發回台中高分院更
    為審理始為適法）；又此項程序上之判決，與實體上具有既判力之確定判決有別
    。該判決對誹謗部分，係將合法之上訴誤為不合法，惟查利益於被告之合法上訴
    ，上訴法院誤為不合法而從程序上為駁回上訴之判決確定者，此種程序上判決，
    不發生實質上之確定力，可逕依合法之上訴（於本案即更審法院），進行審判，
    此觀最高法院八十年度第五次刑事庭會議決議甚明。是則全案尚未確定，本案即
    無從執行。右揭所示八十八年二月四日最高法院關於「誹謗罪」部分判決「上訴
    駁回」，顯係「當然無效之判決」，又當然無效之判決，其內容雖不生效力；但
    並非不存在。如已確定，仍不失其為確定判決，即具有「形式的確定力」，不過
    當然無效之判決，因有明白且重大的瑕疵，亦不失其為重大之違法，未確定者，
    固得提起上訴；即已確定者，亦得提起非常上訴，請求救濟。（司法院院字第七
    九○號解釋；大法官會議解釋第二百七十一號參照。），綜上所述，台中高分檢
    於八十八年三月三日以「八十八中分檢儉字第二七五八號」令台中地檢署執行尚
    未確定之誹謗罪，台中檢署執行檢案官命被告應於八十八年四月二十三日到案執
    行，並於八十八年五月十九日以中檢茂執法字緝字第一三○一號函發佈通緝，顯
    然與法有違云云。
五、本院經查：依最高法院八十八年度台上字第六○九號判決，既已將被告被訴誹謗
    罪部分於理由中說明：「依刑事訴訟法第三百七十六條所列各罪之案件，經第二
    審判決者，不得上訴於第三審法院，法有明文。本件上訴人（即被告）誹謗部分
    ，原審係依刑法第三百十條第二項論處罪刑，核屬刑事訴訟法第三百七十六條第
    一款之案件。依首開說明，既經第二審判決，自不得上訴於第三審法院，上訴人
    竟復提起上訴，顯為法所不許，應予駁回」。且就誣告部分撤銷發回之理由，並
    未論及二罪間有裁判上一罪之關係，依最高法院判例之見解（參照最高法院六十
    九年台上字第四五八四號、七十六年台上字第二二○二號），該誹謗罪顯非經該
    院認有裁判上一罪關係，而一併撤銷發回至明。原審及本院就該二罪，且係依數
    罪併罰論處而宣判在案，可見當時就最高法院上開判決形式上觀之，被告所犯誹
    謗罪部分當時確已確定甚明，未經法定程序撤銷前，自應依法執行。又被告妨害
    名譽案件之非常上訴案件，雖經最高法院於八十八年八月五日以八十八年度台非
    字第二一四號判決予以撤銷，並諭知由台灣高等法院台中分院依判決前之程序更
    為審判，惟該非常上訴判決並無溯及既往效力，並不能往前生效，則檢察官先前
    之執行，自無違法或不當可言，況台灣台中地方法院檢察署執行檢察官於八十八
    年八月九日即將被告釋放，其原執行程序已不復存在，被告聲明對於前執行程序
    聲明異議，請予撤銷檢察官非法執行指揮入獄，亦失所依憑。從而，原審因認本
    件聲明人之聲明異議，請求撤銷檢察官執行指揮命令，為無理由，應予駁回，經
    核並無不合。抗告人以上開抗告意旨，指摘原裁定為不當，求予撤銷，殊為無理
    由，其此部分之抗告自應予駁回。
六、惟查刑事訴訟法第四百八十三條所定聲明疑義，須當事人始能聲請之，此觀該法
    條之規定自明。本件聲明人丙○○於原審所具之刑事異議狀，已明確載明依刑事
    訴訟法第四百八十四條規定聲明異議，其後之補強異議理由狀，及聲明異議（二
    ）狀暨八十八年五月二十六日之訊問筆錄，均難見有聲明疑義之主張，可見聲明
    人之主張至為明確，是原審誤為聲明人仍有疑義之聲明，並因而駁回其請求，已
    嫌無據。茲聲明人提起本件抗告，依刑事訴訟法第三百四十八條之意旨，堪認係
    全部抗告，本院自應就原審關於聲明疑義部分之裁判，予以撤銷，且該聲明，因
    未據聲明人請求，自無庸另為准駁之諭知，併此敘明。又本件係就妨害名譽執行
    之聲明異議，依刑事訴訟法第四百十五條第二項之規定，應不得再抗告，附此載
    明。
七、據上論斷，應依刑事訴訟法第四百十二條、第四百十三條，裁定如主文。
中      華      民      國     八十九     年      一      月     五     日
                                   臺灣高等法院臺中分院刑事第二庭
                                         審判長法  官  陳  紀  綱
                                               法  官  陳  世  雄
                                               法  官  蔡  聰  明
右正本證明與原本無異。
不得再抗告。
                                               書記官    瑞  芳
中      華      民      國     八十九     年      一      月     六     日
                                                                        Ｖ


司法院資訊處製作；財團法人民間司法改革基金會備份。
